臺灣高等法院臺中分院民事判決
110年度上易字第464號
上  訴  人  陳清得  
            鄭學斌  
被  上訴人  林憲汝  
訴訟代理人  楊振芳律師
被  上訴人  財政部國有財產署
法定代理人  曾國基  
訴訟代理人  李曉玫  
            林琦勝律師
            黃曉薇律師
上列當事人間請求確認通行權等事件，上訴人對於中華民國110
年5月13日臺灣彰化地方法院109年度訴字第951號第一審判決提
起上訴，本院於民國111年2月15日言詞辯論終結，判決如下：
    主  文
上訴駁回。
第二審訴訟費用由上訴人負擔。
    事實及理由
壹、程序部分 
    按訴狀送達後，原告不得將原訴變更或追加他訴，但擴張或
    減縮應受判決事項之聲明者，不在此限，民事訴訟法第255
    條第1項第3款定有明文。又第二審訴之變更或追加，非經他
    造同意，不得為之。但第255條第1項第2款至第6款情形，不
    在此限，亦為同法第446條第1項所明定。查本件上訴人於原
    審起訴請求通行被上訴人土地之範圍如原判決附圖編號A、B
    所示，嗣於本院變更通行之範圍如附圖編號甲、乙所示，而
    附圖編號甲、乙之範圍，均在原判決附圖編號A、B之範圍內
    ，核屬減縮起訴之聲明，依據首揭規定，應予准許。
貳、實體部分
一、上訴人主張：
  ㈠坐落彰化縣○○市○○段000地號土地為上訴人陳清得所有，同段
    000地號土地為上訴人鄭學斌所有，上開2筆土地四周均為他
    人之土地，無得通行至公路，應屬於民法第787條所稱之袋
    地。
　㈡毗鄰之同段000地號土地為被上訴人林憲汝所有，同段000地
    號土地為中華民國（管理者為被上訴人財政部國有財產署，
    下稱國產署）及他人共有。因被上訴人否認上訴人有通行權
    ，爰提起確認之訴，請求確認就被上訴人所有000、000地號
    土地如附圖所示之編號甲、乙範圍之通行權存在，並依民法
    第786條規定，請求於該土地範圍內設置水管、電線、天然
    瓦斯等管線，被上訴人林憲汝並應將271地號土地所設置之
    圍牆拆除，以利上訴人通行。
  ㈢原審為上訴人全部敗訴之判決，上訴人聲明不服，提起上訴
    並減縮聲明：
　　⒈原判決廢棄。
　　⒉確認上訴人對於被上訴人林憲汝所有271地號土地如附圖所
      示編號甲位置、及被上訴人國產署所管理之000地號土地
      如附圖所示編號乙位置之通行權存在。
　　⒊被上訴人不得在前項土地為妨礙上訴人通行之行為，並應
      容忍上訴人在前項土地施作擋土牆並填土墊高供鋪設柏油
      或水泥以供通行。
　　⒋被上訴人應容忍上訴人在第1項土地埋設電線、水管、天然
      氣及施作溝渠等。
　　⒌被上訴人林憲汝應容許上訴人將設置在第1項土地上之圍牆
      拆除以供通行。
二、被上訴人方面：
　㈠林憲汝部分：
　　⒈上訴人主張欲藉由被上訴人林憲汝所有000地號土地對外通
      行至000地號土地之既成道路，惟000地號土地與既成道路
      間存有2.5公尺之高低落差，且已設置圍牆及擋土牆，上
      訴人若藉此通行，將造成被上訴人林憲汝莫大之損害。
　　⒉000地號土地之所有權人共有60人，被上訴人國產署管理之
      國有土地應有部分僅1440分之45，上訴人欲通行上開土地
      ，並未取得其餘59位共有人之明示同意，上訴人未一併對
      另外59人起訴，其等恐不知上訴人有欲通行000地號土地
      之情事。
　㈡國產署部分：
　　上訴人主張其所有000、000地號土地為袋地，請求通行被上
    訴人之土地。惟通行權目的在解決與公路無適宜聯絡之通行
    問題，應綜合考量，選擇對鄰地損害最少之處所為之。上訴
    人主張之通行方法，約有2.5公尺高低差，容易發生通行之
    危險，自應通行同段000地號土地較為安全。　　　　 
  ㈢均答辯聲明：上訴駁回。
三、本件經依民事訴訟法第463條準用同法第270條之1第1項第3
    款規定，整理並協議簡化爭點如後：
　㈠不爭執事項：
    ⒈坐落彰化縣○○市○○段000地號土地為上訴人陳清得所有，同
      段000地號土地為上訴人鄭學斌所有，同段000地號土地為
      被上訴人林憲汝所有，同段000地號土地為中華民國（管
      理者為國產署）與其他共有人共有。
    ⒉000、000地號土地與毗鄰之000地號土地，皆分割自重測前
      湖水坑段000-0地號，分割前之湖水坑段000-0地號土地、
      與現況000、000地號土地同樣與公路間無適宜聯絡。系爭
      土地並非因分割而形成袋地，而是在分割之前即為袋地。
    ⒊000地號土地有部分為道路(詳如附圖所標示) ，000地號土
      地為林憲汝使用，有設置圍牆，000 地號土地與道路旁之
      土地有高低落差(照片如原審卷第228-5頁下半部)。000、
      000地號土地與000地號土地間有林憲汝施作之擋土牆及圍
      牆(照片如原審卷第228-5頁上半部) 。
    ⒋陳清得就000地號土地通行問題，曾對林憲汝起訴請求確認
      通行000地號土地之權利，經原法院107年訴字第863號、
      本院108年度上字第333號事件審酌各通行方案而駁回陳清
      得之訴確定在案(原審卷第389～409頁) 。
    ⒌上訴人主張通行000地號土地，惟並未證明已取得除國產署
      以外之其他共有人之同意。
  ㈡本件爭點：
    ⒈上訴人主張通行被上訴人所有000、000地號土地如附圖所
      示編號甲、乙之範圍，有無理由？
    ⒉上訴人請求被上訴人不得在上開土地為妨礙上訴人通行之
      行為，應容忍上訴人施作擋土牆、舖設路面、埋設管線等
      ，有無理由？
四、得心證之理由：　　
　㈠關於上訴人請求被上訴人國產署不得在附圖編號乙範圍之土
    地為妨礙上訴人通行之行為，並應容忍上訴人施作擋土牆、
    填土墊高供鋪設柏油或水泥、埋設電線、水管、天然氣管線
    及施作溝渠之聲明部分：
　　⒈按積極確認之訴，祇須主張權利之存在者對於否認其主張
      者提起，當事人即為適格；否認之人有數人者，除有必須
      合一確定之情形外，無強令原告對於否認人全體提起確認
      之訴之法律上理由；另請求確認就共有土地有通行權存在
      之訴，僅須以否認原告主張之共有人為被告，無以共有人
      全體為被告之必要。固有最高法院60年台上字第4816、83
      年度台上字第2048號判決可參。惟本件上訴人請求被上訴
      人國產署不得在附圖編號乙範圍之土地為妨礙上訴人通行
      之行為，並應容忍伊施作擋土牆、填土墊高供鋪設柏油或
      水泥、埋設電線、水管、天然氣管線及施作溝渠，依其聲
      明之內容實為給付之訴，並非確認之訴，自無上開原則之
      適用，先予敘明。
　　⒉按共有物之處分，變更及設定負擔，應得共有人全體之同
      意，民法第819條第2項定有明文。本件上訴人請求在附圖
      編號乙範圍之土地施作擋土牆、填土、舖設柏油或水泥、
      埋設電線、水管、天然氣管線及施作溝渠等，核屬變更共
      有物之行為，參照上開說明，自應得土地共有人全體之同
      意始得之，從而，應以全體共有人為被告，當事人始為適
      格。
　　⒊查，000地號土地固為被上訴人林憲汝單獨所有，惟000地
      號土地除中華民國外，尚有訴外人張添財等合計60人共有
      ，此有土地登記謄本在卷可稽(原審卷第127～155頁)。上
      訴人僅以管理者國產署一人為被告，參照上開說明，其當
      事人即非適格。茲經本院曉諭是否應將其他共有人亦列為
      被告(本院卷第100頁)，惟上訴人仍於110年10月20日以民
      事上訴理由狀㈡，堅稱不列其他共有人為被告(本院卷第13
      5～147頁)。茲上訴人既已拒絕補正，參照110年12月8日修
      正之民事訴訟法第249條第2項第1款之意旨，自應以判決
      駁回之。
　㈡關於上訴人請求確認就被上訴人林憲汝所有000地號土地如附
    圖編號甲所示範圍，及被上訴人國產署所管理之000地號共
    有土地如附圖編號乙所示範圍之通行權存在部分：
　　⒈按土地所有人之通行權，性質上為土地所有人所有權之擴
      張，與鄰地所有權之限制，土地所有人於具備必要通行權
      之要件後，即有通行周圍地以至公路之權利，不以經由法
      院判決為必要，故當事人就某特定位置、範圍之土地通行
      權發生爭議時，可以起訴請求確認解決，其訴訟性質即屬
      確認之訴，先予敘明。
　　⒉按土地因與公路無適宜之聯絡，致不能為通常使用時，除
      因土地所有人之任意行為所生者外，土地所有人得通行周
      圍地以至公路。前項情形，有通行權人應於通行必要之範
      圍內，擇其周圍地損害最少之處所及方法為之；對於通行
      地因此所受之損害，並應支付償金。民法第787條第1項、
      第2項、第786條第1項定有明文。而所謂「通行必要範圍
      內，周圍地損害最少之處所及方法」，應依社會通常觀念
      ，具體斟酌袋地附近地理狀況、相關公路位置、相鄰土地
      利用情形、相鄰土地使用人利害得失等一切情形資為判斷
      。
　　⒊上訴人固主張通行附圖編號甲、乙所示範圍為損害最小之
      通行處所及方法，惟查：
　　  ⑴000地號土地部分為道路，000地號土地為被上訴人林憲
        汝使用，有設置圍牆及擋土牆，而000、000地號土地及
        000地號土地與道路旁之土地均有高低落差等情，業經
        原審及本院會同彰化縣員林地政事務所人員勘驗測量，
        分別製有勘驗筆錄、現場照片（見原審卷第223～228-5
        頁、本院卷第249～259頁）及彰化縣員林地政事務所109
        年10月26日複丈成果圖(原審卷第231～233頁)在卷可稽
        。
　　  ⑵上訴人陳清得就其所有000地號土地通行問題，曾對被上
        訴人林憲汝提起確認通行權存在之訴，經原法院107年
        訴字第863號、本院108年度上字第333號事件審酌各通
        行方案而駁回上訴人陳清得之請求，並為兩造所不爭執
        。
　　　⑶本件上訴人請求通行之範圍，與陳清得在另案提出之通
        行方案甲及方案乙(參原審卷第407、409頁判決書附圖)
        相當雷同，均係藉由被上訴人所有000、000地號之北端
        土地，連結000地號土地之道路通行。然上開通行方案
        ，業經另案以：000地號土地位於山坡地，呈凹陷地形
        ，與000地號土地之私設巷道有高低落差約兩公尺...尚
        難認可逕通行至000地號之私設道路；縱或可通行至000
        地號土地之私設道路，然通行所費之資應甚鉅，難認該
        通行方案，為屬對鄰地侵害較小之通行方案；且上訴人
        陳清得亦無法得悉000地號土地之其他共有人是否對伊
        主張之通行權均不爭執等理由，因而駁回上訴人陳清得
        之請求(判決理由參原審卷第397～398頁、401～402頁)。
        而上訴人亦自承，上開通行之障礙事由，於本件訴訟仍
        然存在，並未變更等語(本院卷第101頁)。則上訴人於
        本件所提出之通行方案，亦難認係適宜之通行方案甚明
        。
　　  ⑷再則，依上訴人之通行方案，尚需拆除部分擋土牆及重
        新施作擋土牆，對於拆除擋土牆可能造成周圍土地之地
        形、地貌之改變或滑移等不確定因素所生之損害，亦難
        以評估，此部分尚有嚴重之公安問題，足證，上訴人所
        主張之通行方案，確實非屬對周圍地損害最少之處所及
        方法，自不應准許。
　㈢本院既已認定上訴人不得通行被上訴人所有如附圖編號甲、
    乙所示範圍之土地，則上訴人併請求被上訴人林憲汝不得在
    附圖編號甲所示土地為妨礙上訴人通行之行為，並應容忍上
    訴人施作擋土牆、填土墊高供鋪設柏油或水泥、埋設電線、
    水管、天然氣管線及施作溝渠，以及應容許伊將林憲汝設置
    在000地號土地上之圍牆拆除以供其通行等請求，亦不應准
    許。
五、綜上所述，上訴人依民法第786條、第787條等規定，請求確
    認對於被上訴人林憲汝所有000地號土地如附圖所示編號甲
    位置，及被上訴人國產署所管理之000地號土地如附圖所示
    編號乙位置之通行權存在；被上訴人不得在前項土地為妨礙
    上訴人通行之行為，並應容忍上訴人在前項土地施作擋土牆
    並填土墊高供鋪設柏油或水泥以供通行；被上訴人應容忍上
    訴人在前開土地埋設電線、水管、天然氣管線及施作溝渠；
    被上訴人林憲汝應容許上訴人將設置在000地號土地上之圍
    牆拆除以供通行等，非屬正當，不應准許。從而原審所為上
    訴人敗訴之判決，並無不合。上訴論旨指摘原判決不當，求
    予廢棄改判，為無理由，應駁回其上訴。
六、本件事證已臻明確，兩造其餘之攻擊或防禦方法及所用之證
    據，經本院斟酌後，認為均不足以影響本判決之結果，爰不
    逐一論列，附此敘明。
七、據上論結，本件上訴為無理由，爰判決如主文。
中　　華　　民　　國　　111 　年　　3 　　月　 　1　　日
                  民事第七庭    審判長法　官  王　銘
　　　　　　　　　　　      　　　　　法　官  唐敏寶
　　　　　　　　　　　      　　　　　法　官  高英賓
正本係照原本作成。
不得上訴。
                                      書記官  吳伊婷
　　　　　　　　　　　　　　　　　　　
中　　華　　民　　國　　111 　年　 　3　　月　　 1  　日